高雄高等行政法院判決　　　　　　　　　　　　　　　九十年度訴字第一三二八號
　　　　　　　　　　　　　　　.
　　原　　　　告　 甲○○
　　訴 訟 代理人　 林慶雲　律師
　　　　　　　　　 陳裕文　律師
　　　　　　　　　 楊靖儀　律師
　　複 代 理　人　 許瑜容　律師
　　被　　　　告　 嘉義縣政府
　　代　 表　 人　 乙○○　.
　　訴 訟 代理人　 戊○○　律師
　　　　　　　　　 丁○○　律師
右當事人間因地上物徵收補償事件，原告不服內政部中華民國九十年三月十六日九十
年度台內訴字第八九○八九二二號訴願決定，提起行政訴訟，本院判決如左：
　　主  文
訴願決定及原處分均撤銷。
被告對於原告所有坐落嘉義縣民雄鄉○○○段一四○之一四地號土地上農作物補償事
件，關於美國水杉之補償費部分，應作成補償原告新台幣壹拾肆萬玖仟柒佰伍拾元之
處分；關於日本肉桂、油桂及錫蘭肉桂之補償費部分，應依本判決之法律見解另為處
分。
原告其餘之訴駁回。
訴訟費用由被告負擔二分之一，餘由原告負擔。
    事  實
一、事實概要：
緣交通部台灣區國道新建工程局（下稱國工局）為辦理第二高速公路後續計畫嘉義路
段（民雄鄉）工程用地，徵收原告所有坐落於嘉義縣民雄鄉○○○段一四○之一四地
號土地（下稱系爭土地）上之農作物，於民國（下同）八十六年四月十五日由民雄鄉
公所及國工局會同業主及相關單位辦理查估，其中作物種類美國水杉比照肯氏南洋杉
按點株以胸徑五至十公分計十一株，每株單價新台幣（下同）一千七百元，合計一萬
八千七百元；以高度一‧五公尺以上核算，計二十一株，每株單價八百五十元，合計
一萬七千八百五十元，另錫蘭肉桂等以密植花木按面積查估，每平方公尺一二○元，
扣除前列作物美國水杉面積一○八‧五平方公尺，所剩面積九九二平方公尺，計十一
萬九千零四十元，合計十五萬五千五百九十元。原告對前開查估不服於公告期限內提
出異議，經被告會同相關單位複查，並交由學者查證訪價後再提送被告之地價評議委
員會決議，調整為：美國水杉依相關人員每木調查之株樹，以胸徑五至十公分計二十
二株，每株單價一千七百元，計三萬七千四百元，高度一‧五公尺以上計三十三株，
每株單價八百五十元，計二萬八千零五十元，另日本肉桂、油桂及錫蘭肉桂以密植花
木按面積查估，每平方公尺一二○元，扣除前美國水杉種植面積二七五平方公尺，剩
餘八二五‧五平方公尺，計九萬九千零六十元，合計十六萬四千五百十元予以補償；
原告仍不服提起訴願，經台灣省政府以八十八年十二月十三日八八府訴字第一六二四
七二號訴願決定，將原處分撤銷，責由原處分機關另為處分；經被告重為檢討，就美
國水杉每木調查之株數共五十五株，以胸徑、高度等各級距之單價重新核算補償費計
十二萬九千八百五十元，另日本肉桂、錫蘭肉桂、油桂等仍維持原查估。原告不服，
提起訴願，經前台灣省政府以訴願決定將原處分撤銷，責由被告另為處分。然被告仍
維持原查估，原告猶表不服，再提起訴願，惟遭決定駁回，遂提起本件行政訴訟。
二、兩造聲明：
（一）原告聲明求為判決：
  Ａ、先位聲明：
  １、內政部九十年三月十六日台（九十）內訴字第八九○八九二二號訴願決定及被
      告八十九年六月二十六日八九府地權字第○七三○三七號函所為處分均撤銷。
  ２、被告應補償原告壹仟貳佰參拾貳萬貳仟玖佰元及自八十八年八月十三日起至補
      償之日止按年息百分之五計算之利息。
  Ｂ、備位聲明：
  １、內政部九十年三月十六日台（九十）內訴字第八九○八九二二號訴願決定及被
      告八十九年六月二十六日八九府地權字第○七三○三七號函所為處分均撤銷。
  ２、被告應作成再補償原告壹仟貳佰參拾貳萬貳仟玖佰元及自八十八年八月十三日
      起至補償之日止按年息百分之五計算之利息之行政處分。
（二）被告聲明求為判決：駁回原告之訴。
甲、原告主張之理由：
（一）查系爭樹木既經被告之主辦人黃遂煙技士與黃雅仲會同原告作實地複查，並經
      黃雅仲當場統計記錄，製作明細表四張，該等明細表又經黃遂煙、黃雅仲及原
      告分別簽名確認，則該等明細表所載內容應無容疑。依該等明細表所載肉桂計
      一百六十五株，樹高八公尺、樹冠幅二．五公尺至三公尺，胸徑自六公分至三
      十三公分等；油桂計六十五株，樹高三至五公尺，樹幅一．五至二．五公尺，
      胸徑自三公分至二十公分不等；錫蘭肉桂計四十八株，樹高五至七公尺，胸徑
      自五至二十三公分不等；又美國水杉計五十五株，樹高五至七公尺，樹冠幅二
      ．五至三．五公尺，胸徑自三至二十公分不等。
（二）次按行政機關所為之行政處分本應恪守依法行政之原則為之，而行政機關之依
      法行政原則中所衍生之行政禁止恣意原則、禁止權力濫用原則、平等原則及具
      體個案正義原則等，亦皆係行政機關為行政處分時所應遵循之原則。而所謂行
      政禁止恣意原則，係指行政機關應基於實質觀點而為決定與行為，其行為與所
      處理之事實須保有適度之關係，故禁止行政機關之行為欠缺合理充分之實質理
      由，且禁止任何客觀上違反憲法基本精神及事物本質之行為。另所謂行政禁止
      權力濫用原則，則係指行政機關為行政行為，不得逾越權力之本質與其目的之
      界限，如有濫用權力、逾越權限之行為，均以違法論。行政平等原則係指行政
      機關於相同之事件應為相同之處理，不同之事件則應為不同之處理，除有合理
      正當之事由外，否則不得為差別之待遇。至於行政處分之具體個案正義原則，
      則係指行政機關就具體特定之事件應就其既已存在之事實予以個別之審酌裁量
      ，以昭公允。
（三）本案首就前揭所指之行政處分應依具體個案正義原則論述，依司法院釋字第三
      百四十四號解釋意旨：「‧‧‧其中有關限制每公畝種植花木數量，對超出部
      分不予補償之規定，乃為防止土地所有人於徵收前故為搶植或濫種，以取得不
      當利益而設，為達公平補償目的所必要，與憲法並無牴觸。但有確切事證，證
      明其真實正常種植狀況與基準相差懸殊時，仍應由主管機關依據專業知識與經
      驗，就個案妥慎認定之，乃屬當然，併此說明。」準此以解，依司法院解釋之
      意旨，行政機關對於徵收土地及其上地上物之補償事件，並非簡單僅以其所憑
      據之補償查估基準概括予以核算，即可謂為合法。本件原告所種植之樹種即美
      國水杉、日本肉桂、油桂及錫蘭肉桂等植物，於臺灣地區而言皆係屬於稀有珍
      貴之品種，此可由被告所提出之嘉義縣農林作物補償遷移費查估基準中，就原
      告上開種植之樹種並無列於該查估基準之明細內，即可得其佐證，況被告於準
      備程序中就原告上開所種植之樹種係屬於稀有品種之事實，亦已有自認，足見
      原告上開所種植之樹種於臺灣地區而言，確屬稀有之品種無訛，尤有甚者，被
      告就原告上開所種植之美國水杉之估價基準究為如何，被告亦曾函詢國立臺灣
      大學園藝系之教授，而依國立臺灣大學之回函覆略謂美國水杉之價值得比照被
      告自行訂定查估基準中之肯氏南洋杉云云，就此國立臺灣大學之函覆內容，原
      告並不贊同，然國立臺灣大學前揭之函覆恰可反證原告所種植之美國水杉植物
      確與其他一般常見之喬木類植物有所不同，蓋依被告自行訂定之查估基準中之
      附註項目中第六條規定木本類比照菩提樹；灌木類比照木欉；蔓性植物比照黃
      金葛補償云云，職是，倘若一般常見之木本類植物，其徵收補償之基準係比照
      菩提樹而非比照肯氏南洋杉，而菩提樹之補償金額以胸徑三十五公分而言，其
      每株之補償金額為一萬六千五百元，然相同胸徑之肯氏南洋杉其每株之補償金
      額卻為二萬三千元，由此顯見國立臺灣大學園藝系之教授亦認定原告所種植之
      美國水杉不可與其他一般常見之木本植物等同視之，既是如此則本件原告遭徵
      收之美國水杉植物，被告當應依前揭司法院解釋意旨，就原告實際上所種植之
      情形予以具體審酌查估，然被告竟無依此意旨就本件徵收事件予以具體審酌而
      遽以認定原告所種植之美國水杉價值比照肯氏南洋杉補償，另原告所種植之肉
      桂、油桂等植物則認定為密植而以每平方公尺一百二十元予以補償云云，核被
      告如此之行政處分自與所謂之具體個案正義原則相違，彰彰甚明。
（四）再者，依據南投縣之辦理徵收土地農林作物補償費查估辦法之附註事項中第九
      條之規定意旨，倘遇有特殊類別之花木（藥材）及栽植情形之作物，不宜比照
      表列標準勘估補償者，得專案查估之；另依內政部所頒布之農作改良物徵收補
      償費查估標準之第十條亦規定，倘遇有特殊栽植情形、類別、品種規格之農作
      改良物，直轄市或縣市政府得依當地之情形核實查估，辦理補償，其有認定之
      困難或產生糾紛時，得委託具有公信力之專業機構查估之。然被告自行訂定之
      查估基準中竟無類似之規定，且如前所述於該查估基準之附註項目中規定木本
      類比照菩提樹；灌木類比照木欉；蔓性植物比照黃金葛補償云云，核被告將屬
      同類之植物之補償標準比照同類中價格最為低廉之規定，對於受徵收之人民而
      言已屬苛刻，嚴重侵害人民之權益，況如前揭所述內政部及南投縣政府就有關
      特殊之農作物之補償費查估係採專案審查方式，惟被告竟以比照同種類中最低
      價之方式予以補償，按被告亦屬我國轄區領域之地方政府行政機關，惟其卻與
      其他地方政府機關就相同之事件而為不同之處理方式，是則被告自行所訂定之
      補償費查估辦法即與前揭所述之平等原則相違，自難謂為適法，故縱然被告欲
      就如其答辯狀所載將原告所種植之肉桂及油桂等植物比照菩提樹之補償價值予
      以補償，惟此亦難謂其已依法行政；且土地改良物被徵收時，其應受之補償，
      由該管直轄市或縣（市）地政機關會同有關機關估定之；土地法第二百四十一
      條定有明文。又依據查估基準關於喬木類、灌木類並無系爭樹種即肉桂、美國
      水杉等之補償標準，且系爭樹木又係藥用及景觀樹種，參諸該查估基準第六頁
      附註第五項後段所載：「‧‧‧如遇將特殊類別、品種、規格或實際種植、生
      長及管理情形特殊之果樹不宜比照表列基準勘估補償者，得專案查估簽報縣長
      核定後辦理補償」之規定，以專案查估補償標準，方屬合理合法，易言之，本
      件被告實應以專案處理之方式予以查估補償，方屬合法之行政處分。
（五）另原告所種植之美國水杉、日本肉桂、油桂及錫蘭肉桂等植物係屬混植於本件
      原告遭徵收之土地上，故實難就日本肉桂、油桂及錫蘭肉桂等三種植物種植之
      密度予以核算，且被告指訴原告所種植之四樹種尚種於田間，並無經地貌造園
      景觀之整地，亦無建物就近庭園造景之規劃，尚在田間管理階段並未有定植情
      事，遂將原告所種植之日本肉桂、油桂及錫蘭肉桂視為密植而以每平方公尺一
      百二十元之價值予以補償，另原告所種植之美國水杉則比照肯氏南洋杉之價值
      予以補償云云，於法顯難謂合。尤有甚者依被告自行訂定之查估基準中，並無
      所謂倘植物尚種植於田間而無經地貌造園景觀之整地，亦無建物就近庭園造景
      之規劃，則視為尚未定植而依密植之方式以每平方公尺一百二十元計價予以補
      償之規定，是縱退萬步言，倘認原告所種植之樹本尚無屬於定植之狀態，惟被
      告亦無權限將此比照為密植狀態而依每平方公尺一百二十元補償予原告，矧如
      前所述被告亦已知悉本件系爭之植物係原告於七十九年二月栽種，而至被告於
      八十六年公告徵收相關土地之際，實已相隔七年餘之時日，如此種植多年之樹
      木豈能謂為尚未屬定植之狀態耶？且原告所種植之系爭植物乃皆係於七十四年
      間自國外引進種子，施予栽種培育成樹苗後，再於七十九年二月方將培育之樹
      苗栽種於系爭之土地上，原告並非係於系爭土地上隨意播種種子而任其成長，
      易言之，原告係有計劃性的栽種本件系爭之植物，且定植栽種於系爭土地上已
      行之有年，如此情事豈是如被告所辯稱之尚未定植之植物。故而被告就本件系
      爭農作物之補償處分，實有恣意及權力濫用之違誤，而依前揭所述之行政禁止
      恣意原則、行政禁止權力濫用之原則觀之，被告就本件徵收補償之行政處分實
      有重大違法不當之瑕疵，自難維持，至為灼然。
（六）末，系爭樹木經原告委託專家即國立中興大學農學院實驗林管理處技士劉殿南
      鑑定結果，日本肉桂價植六百五十八萬八千三百元、油桂價值一百二十四萬四
      千元、錫蘭肉桂價值三百零三萬三千元、美國水杉價值一百四十五萬七千六百
      元，總值一千四百七十六萬元，有附卷之劉殿南鑑定書乙件可證。查被告對原
      告辛苦種植、管理數年價植一千四百多萬元之系爭樹木，以十餘萬元之超低價
      補償，豈能令人甘服。而內政部置原告之訴願理由於不顧，貿然駁回原告之訴
      願。自亦難令原告折服。尤有甚者，依嘉義大學森林系教授呂福原證稱：「這
      些樹木是種在農地沒錯，但應該不是密植，樹木都很大了，直徑在二、三十公
      分以上，且根部距離都在二公尺以上。」、「本件不像是為了徵收補償臨時搶
      種的，這些樹至少種了四、五年以上了。」、「本件肉桂在臺灣都算是蠻少的
      植物．．．我們當時不敢在公函上評定價錢。但我曾經用口頭告知他們，可以
      比照查估基準內類似的樹種價格，像美國水杉可以比照南洋杉，加成減成評定
      。肉桂在市場上沒有很類似的樹種，如果以同為喬木類而言，肉桂比較接近烏
      心石的樹種，但烏心石無法藥用。肉桂的樹皮及樹枝都可使用。」、「．．．
      我認為本件應該沒有密植的問題，當時我有跟承辦人員講過，本件最好不要以
      密植來認定，因為我知道，最容易引起糾紛的就是以密植來認定。」、「所謂
      定植，是指樹木種在固定位置超過半年或一年以上，不是臨時種的，都可以叫
      定植，本件的樹木都已經種在該處四、五年以上」，職是依前揭證人丙○○○
      ○之證詞，本件原告所種植之植物絕無如被告所辯稱以之密植或未定植之狀態
      外，更可得知本件系爭原告所種植之植物確屬於臺灣地區內少見之樹種，另再
      依前揭證人劉殿南先生之估價表及其於鈞院證述之內容，本件原告所種植之植
      物確有如其所估價鑑定之價值，故原告請求被告依劉殿南先生之估價表價格予
      以補償並非無據。又依被告於九十年十一月十三日函覆鈞院之九十府兵編字第
      ○一四一○八六號函稱，被告於八十六年間辦理區運場地時，對外發包之錫蘭
      肉桂（規格高三百公分、樹冠高一百五十公分、胸徑七公分）苗木每株二千九
      百八十五元云云，是依被告前揭之函所指，胸徑七公分之苗木每株之價格尚高
      達二千九百八十五元，則依本件原告所種植之每株胸徑二、三十公分之樹木，
      其價格豈是被告能以每平方公尺一百二十元計價之價額耶？就此顯見被告就本
      件原告所種植之肉桂、油桂等植物顯係有意低估，實難招折服，且如證人丙○
      ○○○前揭所述，被告於請求專家鑑定時，鑑定人丙○○○○即有告知本件系
      爭植物實不適以密植之方式予以認定，惟被告竟仍扭曲事實真相不顧專家之建
      議，執意以密植之方式低估本件補償價額，核被告如此行止，實與依法行政原
      則有違，亦屬蓄意罔顧人民權益之違法行政處分，自難維持。
乙、被告主張之理由：
（一）查國工局為辦理第二高速公路後續計畫嘉義路段（民雄鄉）工程用地，徵收原
      告所有系爭土地之地上物日本肉桂、油桂、錫蘭肉桂及美國水杉，於八十六年
      四月十五日由民雄鄉公所及國工局會同業主及相關單位辦理查估，其中種植作
      物種類美國水杉比照肯氏南洋杉按點株查估，錫蘭肉桂等以密植花木按面積查
      估補償，原告對前開查估不服於公告期限內提出異議，經被告於八十七年十一
      月十六日函請國立嘉義技術學院森林系學者丙○○○○、廖秋成教授、李丁松
      講師，原訂同年月二十日會同相關人員履勘現場，惟丙○○○○等三人因故並
      未出席，嗣經丙○○○○電告另擇訂同年十二月十八日再赴現場鑑估，丙○○
      ○○遂通知由被告及國工局第五區工程處會同原告另擇期於八十八年元月十八
      日作每木調查量胸徑及複點株數，並由國工局五區工程處承辦人黃雅仲記錄資
      料彙送丙○○○○鑑定，嘉義技術學院丙○○○○等人鑑定結果僅作樹種認定
      及用途說明，並未有查證訪價之單價可稽，故被告維持原查估標準補償；嗣更
      依台灣省政府訴願決定意旨處置另為處分，於八十九年一月十一日，分別就有
      關該樹之單價差異及查估時比照肯氏南洋杉樹種是否有當，向國立台灣大學等
      四所知名學府函查，且依國立台灣大學補充說明美國水杉比照肯氏南洋杉之單
      價補償，並依前開每木調查資料重新核予補償。
（二）按土地改良物被徵收時，其應受之補償費，由該管市、縣地政機關會同有關機
      關估定之，土地法第二百四十一條定有明文，而對於土地法第二百四十一條之
      估定有異議時，該管市縣地政機關應提交標準地價評議委員會評定之，亦為土
      地法第二百四十七條所明定。查嘉義縣辦理徵收土地農林作物及水產養殖物、
      畜禽補償遷移費查估基準，係原告基於主管機關之職權，為執行土地法第二百
      四十一條之規定而訂定。其訂定程序，係經由嘉義縣地價評議委員會暨標準地
      價評議委員會評定通過，此基準既係經由地價評議委員會及標準地價評議委員
      會作成之決定，且其訂定程序符合前述土地法第二百四十一條規定，並此等委
      員會係由不同屬性之代表根據不同之見解所共同作成，本件地上物補償，嘉義
      縣地價評議委員會暨標準地價評議委員會八十九年第一次評議決議通過，益徵
      本件地上物估價補償甚為妥適。
（三）另原告以中興大學農學院實驗林管理處技士劉殿南鑑定資料，向被告請求補償
      一千多萬元，惟被告以美國水杉比照肯氏南洋杉補償一事，向中興大學等四所
      學術單位請益，中興大學函覆稱﹕「因本案欠缺相關數據資料比對，無意見。
      」；台灣大學函覆稱：「‧‧‧，本案落雨松（即美國水杉）之補償費依肯氏
      南洋杉單價補償，業主並未吃虧。」依上，足徵原告所提出之劉殿南先生個人
      見解，不足憑採。
（四）又按農林作物及魚類查估補償標準﹕係依據省府七十一年七月八日七一府地四
      字第一四九二六七號函規定，由各縣市政府依據當地各項作物市場價格或政府
      收購價格等因素各別訂定﹕「○○縣（市）徵收土地農林作物及魚類、遷移費
      查估標準」並分送其他縣市政府相互檢討修正使鄰近縣市補償標準不致差距太
      大，最後再將上項查估標準提交各縣市標準地價評議委員會審議通過，並報省
      核備後實施，目的係為讓查估基準合理，並符實際，各縣市之查估基準亦均係
      參考台灣省政府農林廳所訂之「台灣省辦理徵收土地、農林作物及魚類、畜禽
      補償遷移費查估基準」而訂定，農、漁作物之補償有一定之依據。查另所謂「
      密植」係指：各種作物不按正常行株距並縮小距離，每公頃種植株樹超出一般
      標準者稱之。「管理階段」乃指作物自播種或成苗移入田間（本田）其生長期
      包括中耕除草、施肥、病蟲害防治、整枝修剪及灌溉等均屬田間管理階段，依
      嘉義縣‧‧‧查估基準第二十六頁附註１：密植花木不分種類，一律按面積給
      予補償，其每平方公尺之補償費木本一二○元。（一）以密植花木計算，本件
      徵收面積八二五‧五平方公尺，以每平方公尺一二○元計，合計肉桂共九萬九
      千零六十元。（二）以單位面積計算，依嘉義縣查估基準附註６表內列木本類
      比照菩提樹計算，肉桂之計算數字係六十四萬零六百五十元。依查估基準表，
      菩提樹每十公畝可種植二百株，每五平方公尺種植一株，依徵收面積八二五‧
      五平方公尺僅可種植一百六十五株，而原告種植日本肉桂一百六十五株、油桂
      五十一株、錫蘭肉桂四十八株，合計為二百六十四株，顯然超出一般標準甚多
      ，即是明顯密植，亦有照片二幀可供參酌，且該四種樹種尚種於田間，並未經
      地貌造園景觀之整地，無庭園造景規劃，尚在田間管理階段，猶在育苗未有定
      植情形，故係密植花木，密植花木依上開基準，按面積給予補償，其每平方公
      尺之補償費木本一百二十元，並無不妥。
（五）再查原告種植之美國水杉（落羽松）、日本肉桂、油桂及錫蘭肉桂，並非稀有
      珍貴之品種，雖未列入被告訂定之農林作物補償遷移費查估基準中，然此查估
      基準係將地區內較常見之農林作物列入，未列入之農林作物亦有在其他縣市列
      入者，自不能以嘉義縣訂定之農林作物補償遷移費查估基準未列入，即遽以認
      定係稀有特殊之品種，再參諸台灣大學就美國水杉（落雨松）與肯氏南洋杉兩
      種樹木單價差異一節，以八九農校字第○○一一三六號函函覆稱﹕「（１）一
      般而言，市場上不同種景觀樹木之價格高低，決定在供需關係，也就是說繁殖
      困難、供不應求或高貴稀有而大家喜愛之種類就會漲價。反之，市面上容易買
      到、栽培容易或眾人不喜愛栽培之種類，則漲價即為不合理，比較此兩種不同
      之樹木單價可依此原則判斷。（２）本案所稱之落羽松屬於杉科，原產北美洲
      ，肯氏南洋杉屬於南洋杉科，原產澳洲。‧‧‧，兩種植物皆因樹形美麗雄偉
      ，而歸屬於高級樹種，在台灣易於栽培但均不普遍。（３）根據陳順德、胡大
      維二位專家所著「台灣外來觀賞植物名錄」所載，這兩種植物均為一九○一年
      由日本人田代安定引入台灣栽種，時間已將近百年歷史，理論上不能算是最近
      才進口之稀有種類。（４）根據賴明洲博士所著之「園林植物講義」所載，兩
      種樹木均為亞熱帶樹種，以種子繁殖，在台灣低海拔平地均可栽植。其中落羽
      松較喜濕地，肯氏南洋松則一般平均地均可。因此，兩種樹木均可適應台灣之
      自然環境，栽培並不困難。（５）根據薛聰賢所著「家庭園藝」第七輯及第八
      輯所載，兩種樹木栽培技術皆無困難之處，因此不算是繁殖困難之稀有植物。
      」至於其餘三種肉桂適應性強，栽培亦無困難，並非繁殖困難之稀有植物，依
      上，足知原告種植之四種樹種均非特殊稀有之樹種，況被告未曾自認原告種植
      之樹種係屬稀有品種，被告只稱該四種樹種在嘉義地區較少人種植，較不普遍
      ，故未列入查估基準中。
（六）又系爭土地，面積共二千二百零一平方公尺，其中一半土地，面積一一○○‧
      五平方公尺則由原告種植落羽松及肉桂、日本肉桂，本件原告種植之落羽松有
      五十五株，以肯氏南洋杉每十公畝可種植二百株計算，每株佔用面積為五平方
      公尺，足知落雨松之種植面積為二七五平方公尺，另三種肉桂之種植面積則為
      八二五‧五平方公尺，肉桂共有二七八株，平均二‧九六平方公尺種植一株，
      並其種植間距過小，密度過密，未作疏伐或移植，況劉殿南先生到庭陳稱其係
      育種、育苗及造林之專家，其稱：「多少平方公尺種多少棵樹，超過即為密植
      。」、「正常情況以肉桂樹種應有二米以上距離」，且各縣市依農民之種植經
      驗，對不同之樹種為一定之限制，超過即屬密植，本件三種肉桂確係密植至為
      彰明。又因原告種植之落羽松較稀疏，陽光可照射進來，並無密植情形，故以
      點株計算，肉桂種植相當濃密，由肉桂樹下往上看，看不到天空，屬密植狀態
      ，故依密植方式以每平方公尺一百二十元計價予以補償。
（七）另植物裁培過程，往往需經過多次栘植後，才定植於某塊土地上。小苗先密植
      在一塊較小田圃上，等到長大太擠時，即挖起栘植至另一塊田圃上或疏伐，惟
      若超過一般標準甚多，枝條相交錯種植得非常濃密，很難一株株點清，如此即
      為密植，亦即超出一般種植標準甚多即為密植，而此一般標準係指農民之種植
      經驗，各縣市政府已將各種植物之種植列出。被告及其他縣市之查估基準係指
      密植花木，只要花木有密植情形即以密植計算，內政部之農作物徵收補償查估
      基準係規定「樹苗密植」按面積核算，被告之查估基準雖係參考內政部之查估
      基準訂定，惟各縣市致府可依實際需要自行訂定查估基準，故被告之查估基準
      以花木有密植情形即以面積計算。
（八）證人丙○○○○證稱系爭肉桂等植物並非密植，曾現場告知承辦人員，這應該
      不算密植苗，口頭上建議他們比照價格評定，與事實不符，蓋本件呂教授僅當
      場指示作每木調查，當時僅作胸徑及數量調查，未丈量距雛，未建議不應以密
      植計算，亦未建議比照何樹種，苟有建議，應會行諸文字，蓋有函文不會以口
      頭建議，此參諸嘉義大學之函文即可知悉。且呂教授證稱「忘了確實的栽種距
      離，資料內應該有。」亦非事實，蓋當時並未丈量株距，當時株距甚密，肉桂
      之樹冠幅大部分重疊、接觸，此參諸被告所附之照片可稽，呂教授稱非密植與
      事實不符。另呂教授稱肉桂比較接近烏心石價格，價格應比照烏心石亦不恰當
      ，蓋肉桂係供景觀及藥用樹種，烏心石係供製作家具，二者功能不同，市場需
      求性亦不同，二種樹種之價格不應比照至明。
（九）末查，原告依劉殿南先生之意見請求補償一千多萬元，顯不合理，蓋劉殿南先
      生於鈞院庭訊時證稱﹕其係參考林務局標售林木之林木價格調查表上之價格鑑
      定的，標售價格表上均無此樹種，故採中庸方式比照檜木之價格計算，四種樹
      種均以同一標準計算；然證人係育苗專家，於中興大學實驗林管理處負責育種
      樹苗、造林及各種營繕工程，對樹木之市場價格並非專家，亦從未涉及此業務
      ，且將不同之四種樹木皆比照檜木計算，亦非合理，足知劉殿南所為之鑑定並
      非客觀、合理，應以台灣大學之見解較客觀可採。
  理  由
一、按土地改良物被徵收時，其應受之補償費，由該管市、縣地政機關會同有關機關
    估定之，土地法第二百四十一條定有明文，而對於土地法第二百四十一條之估定
    有異議時，該管市縣地政機關應提交標準地價評議委員會評定之，亦為土地法第
    二百四十七條所明定。又嘉義縣八十七年度辦理徵收土地農林作物及水產養殖物
    、畜禽補償遷移費查估基準，係被告基於主管機關之職權，為執行土地法第二百
    四十一條之規定而訂定。其訂定程序，係經由嘉義縣地價評議委員會暨標準地價
    評議委員會評定通過，有該查估基準及嘉義縣地價評議委員會暨標準地價評議委
    員會八十六年第二次會議決議在卷可憑。此基準既係經由地價評議委員會及標準
    地價評議委員會作成之決定，且其訂定程序符合前述土地法第二百四十一條規定
    ，並此等委員會係由不同屬性之代表根據不同之見解共同所作成，故關於其獨立
    行使職權所作成之決定，本院當應予以尊重而認其有判斷餘地，先予敘明。
二、原告所有系爭土地因國工局為辦理第二高速公路後續計畫嘉義路段（民雄鄉）工
    程用地，而被徵收，並併同徵收系爭土地上之農作物，經民雄鄉公所及國工局會
    同業主及相關單位辦理查估，系爭土地面積共二千二百零一平方公尺，其中一半
    土地，面積一一○○‧五平方公尺由原告種植美國水杉及錫蘭肉桂、日本肉桂、
    油桂，其中美國水杉五十五株，被告將之比照肯氏南洋杉按點株之胸徑、高度補
    償十二萬九千八百五十元，另肉桂、油桂則以密植花木按面積查估，每平方公尺
    一二○元，扣除前列作物美國水杉面積後之八二五‧五平方公尺核算，計九萬九
    千零六十元等情，已經兩造分別陳明在卷，並有被告八十九年六月二十六日八九
    府地權字第○七三○三七號函附原處分卷可稽。而經本院審理結果，兩造就系爭
    補償對象所坐落土地之面積為一、一○○．五平方公尺，其上種植之植物為美國
    水杉、日本肉桂、油桂及錫蘭肉桂等四種植物，其數量分別為美國水杉計五十五
    株、日本肉桂計一百六十五株、日本油桂計六十五株、錫蘭肉桂計四十八株，總
    計三百三十三株，及計算補償費時關於美國水杉部分，係將植物之胸徑以五公分
    至十公分、十一公分至十五公分、十六公分至二十公分等方式作為計價補償金額
    之等級等情，已無爭執，並有複估時之查估資料附卷可稽，自堪認定；茲兩造所
    爭執者，乃被告依「嘉義縣八十七年度辦理徵收土地農林作物及水產養殖物、畜
    禽補償遷移費查估基準」中關於肯氏南洋杉之補償標準補償系爭土地上之美國水
    杉是否適法，及系爭土地上所種植之日本肉桂、油桂及錫蘭肉桂是否屬於密植，
    而應按所坐落面積而非株樹之標準予以補償。爰分別敘述如下：
甲、美國水杉部分：
（一）經查，關於系爭土地地上物，被告係依據「嘉義縣八十七年度辦理徵收土地農
      林作物及水產養殖物、畜禽補償遷移費查估基準」之規定進行補償，已經被告
      陳述甚明，而該查估基準應予援用，已如上述，然該查估基準並無關於美國水
      杉此種植物補償標準之規定，固有該查估基準附卷可稽，惟關於美國水杉之補
      償標準，被告曾發函國立台灣大學查詢，經國立台灣大學回函表示，「美國水
      杉之名不正確，應正名為落羽松，屬於杉科，與肯氏南洋杉，均歸屬於高級樹
      種，在台灣易於栽培管理，但均不普遍，均於一九０一年由日本人引入台灣栽
      種，時間已將近百年歷史，理論上不能算是最近才進口之稀有種類，且其均可
      適應台灣之自然環境，栽培技術均無困難之處，因此不算是繁殖困難之稀有植
      物，但因景觀界對這兩種樹種之需求量不大，而且兩種樹木均有不耐強風之缺
      點，故市場供應量不多，偶而會被哄抬價格而成為價格較高之樹種；故同規格
      之落羽松以肯氏南洋杉之補償單價為單價，在學理上是可以站得住腳，並且在
      縣府之查估基準內，肯氏南洋杉單價已經是同類植物中補償單價最高樹種之一
      ，而依查估基準中之標準而言，本案落雨松之補償費依肯氏南洋杉單價補償，
      業主並未吃虧」等情，有國立台灣大學八十九年二月十五日八九校農字第００
      一一三六號函附原處分卷可稽。至原告雖提出證人劉殿南之估價資料，主張應
      據為補償之標準云云，然查，證人劉殿南與原告為嘉義農專同學，目前在中興
      大學實驗林管理處擔任技士工作，主要是研究造林、育種樹苗，系爭土地之地
      上物證人劉殿南並未前去看過，而其是依據樹種之材質及經濟效益，將系爭四
      種樹種（即美國水杉、日本肉桂、日本油桂及錫蘭肉桂）均按檜木之中等樹種
      依林務局標售林木之價格標準核算價格等情，已經證人劉殿南證述在卷；證人
      劉殿南既係以研究造林、育種樹苗為專業，而依前述國立台灣大學函文資料可
      知，美國水杉並非稀有樹種，而證人劉殿南卻將之以查估基準所無之中等檜木
      同視，尚嫌率斷，實難遽採。美國水杉性質上既非屬稀有樹種，故原告主張應
      專案查估或依證人劉殿南鑑定資料為補償自無可採；而被告將之依查估基準中
      之肯氏南洋杉補償標準補償，依前述國立台灣大學之函文，在學理上既可以站
      得住腳，業主亦不吃虧，且依該查估基準之內容觀之，肯氏南洋杉為該查估基
      準中關於喬木類之最高補償標準，故而被告據之為補償為依據，即難謂有何違
      法可言。
（二）又依查估基準之規定，補償基準之級距，徵收植物之胸徑於五公分至未滿十公
      分，為一補償核定之等級，而十公分至未滿十五公分，則又為另一補償之等級
      ，並以此類推，此有該查估基準在卷可稽；而所謂「未滿」係不含本數，亦即
      十公分胸徑之植物應按「十公分至未滿十五公分」之級距補償而非按「五公分
      至未滿十公分」級距補償；然本件被告依據肯氏南洋杉之補償基準計算美國水
      杉之補償金額時，則係以五公分至十公分、十一公分至十五公分、十六公分至
      二十公分等方式作為其計價補償金額之計算標準，已據被告陳述在卷，故被告
      據此核算美國水杉之補償金額十二萬九千八百五十元即顯有違誤；而被告依上
      述查估基準所載級距正確計算結果，美國水杉依據肯氏南洋杉補償基準核算之
      補償金額應為十四萬九千七百五十元，則據被告陳述甚明，並經原告核算無訛
      在案，自堪認定。
乙、日本肉桂、油桂及錫蘭肉桂部分：
（一）按「台北市辦理徵收土地農林作物及魚類補償遷移費查估基準，係台北市政府
      基於主管機關之職權，為執行土地法第二百四十一條之規定而訂定，其中有關
      限制每公畝種植花木數量，對超出部分不予補償之規定，乃為防止土地所有人
      於徵收前故為搶植或濫種，以取得不當利益而設，為達公平補償目的行為所必
      要，與憲法並無牴觸。但如有確切事證，證明其真實正常種植狀況與基準相差
      懸殊時，仍應由主管機關依據專業知識與經驗，就個案妥慎認定之。」業經司
      法院釋字第三四四號解釋在案。又「嘉義縣八十七年度辦理徵收土地農林作物
      及水產養殖物、畜禽補償遷移費查估基準」雖規定，密植花木不分種類，一律
      按面積給予補償費，其每平方公尺之補償費木本為一二０元，然就何謂密植則
      未有規定，有該查估基準在卷可按；惟台灣省政府農林廳八十五年四月編定有
      「台灣省辦理徵收土地農林作物及魚類、畜禽補償遷移費查估基準」，其於果
      樹之附註欄即規定，果園樹苗密植之程度達到難以點數者，一律按面積給予補
      償費，．．．．．．。另「南投縣八十六年度辦理徵收土地農林作物及水產養
      殖物、畜禽補償遷移費查估基準」附註欄則規定「一、密植花木不分種類，一
      律按面積給予補償，其每平方公尺之補償費，木本為一百二十元，草皮為六十
      元。．．．．．．六、補償數量以實地查估時為準，但實地查估數量超過表列
      數量百分之二十以上時，其超過部分應不予補償，．．．．．．。」而內政部
      依據土地徵收條例第三十一條第三項規定所定農作改良物徵收補償費查估基準
      第三條即有規定，樹苗密集難以點數者，一律按面積核算補償費，另第七條則
      規定，農作改良物之數量，除本基準另有規定外，以實地查估為準。但單位面
      積種植數量超過各該種類單位面積栽培限量者，其超過部分不予補償。前項超
      過部分如經直轄市或縣（市）認定其為正常種植者，仍予補償，但其最高補償
      限額不得超過單位面積栽培限量之百分之二十，有該等查估基準附卷可稽。自
      上述查估基準之相關規定觀之，並參諸司法院釋字第三四四號解釋，可知因密
      植花木係按面積補償，對於所有人之權益影響甚鉅，故所謂「密植」，當係指
      種植之數量達到難以點數之程度者始屬之，至於種植之數量超過單位面積栽培
      限量時，應是屬於超過單位面積栽培限量部分是否補償之問題，而非所謂密植
      之範疇。
（二）經查：本件被告係以系爭土地，面積共二千二百零一平方公尺，其中一半土地
      ，面積一一○○‧五平方公尺則由原告種植美國水杉及肉桂、油桂；而原告種
      植之美國水杉有五十五株，以肯氏南洋杉每十公畝可種植二百株計算，每株佔
      用面積為五平方公尺，足知美國水杉之種植面積為二七五平方公尺，另三種肉
      桂、油桂之種植面積則為八二五‧五平方公尺，而肉桂、油桂共有二百七十八
      株，平均二‧九六平方公尺種植一株，並其種植間距過小，密度過密，未作疏
      伐或移植，且依嘉義縣八十七年度農林作物補償遷移費查估基準附註表內列木
      本類比照菩提樹計算，而菩提樹每十公畝可種植二百株，即每五平方公尺種植
      一株，則依徵收面積八二五‧五平方公尺僅可種植一百六十五株，而原告共種
      植肉桂、油桂達二百七十八株，顯然超出一般標準甚多，而認定系爭土地所種
      植之油桂、肉桂係屬密植云云。惟查：系爭土地上之地上物經被告人員會同丙
      ○○○○等人複估結果，日本肉桂樹高八公尺、胸徑自三公分至二十公分，油
      桂樹高三至五公尺、胸徑三至二十公分，錫蘭肉桂五至七公尺、五至二十三公
      分，有複估資料在卷可稽；顯見系爭樹木均能詳細點數，並無無法點數之情事
      ，且自該等植物生長情形更可知該等樹木已種植多年，並非一般幼小苗木；並
      證人呂福原曾到庭證稱：其為嘉義大學森林系教授，曾至現場從事系爭土地徵
      收補償之鑑定工作，系爭樹木係種植在農地上，因樹木已很大，且根部距離均
      在二公尺以上，並非密植，並種植時間應長達四、五年以上，當非為徵收補償
      而臨時搶種，至於種植之數量超過單位面積株樹時，應是超過部分不算補償範
      圍等語甚明，故系爭土地上所種植之油桂及肉桂，並無無法點數之密植之情形
      ，應堪認定。至被告所舉辭典關於密植之定義雖為單位面積種植之株樹比正常
      為多，然此所謂「正常」株數是否即查估基準中所列之單位面積栽培限量，並
      非無疑，故被告以原告種植數量超過栽培限量即認係屬密植，實屬率斷；另證
      人黃遂煙即被告之查估人員以系爭油桂、肉桂並非園藝造景之定植為由而認係
      屬密植，更屬無涉，而無足採。系爭土地上之油桂、肉桂既無所謂密植之情形
      ，故被告以之為密植，依據密植之補償標準計算補償金額，自有違誤。
三、又按行政訴訟法第五條第二項規定：「人民因中央或地方機關對其依法申請之案
    件，予以駁回，認為其權利或法律上利益受違法損害者，經依訴願程序後，得向
    高等行政法院提起請求該機關應為行政處分或應為特定內容之行政處分之訴訟。
    」原告因對被告所為本件補償費金額核定之處分不服，而提起本件訴訟，故其請
    求被告為再給付補償費之行政行為，即係請求被告就系爭農作物重新查核並據以
    計算補償金額，而另作成應給付若干補償費之行政處分，是原告就其此一請求，
    即應依上述行政訴訟法第五條第二項規定提起課予義務訴訟，而非同法第八條之
    給付訴訟，先此敘明。
四、綜上所述，被告就系爭美國水杉依據「嘉義縣八十七年度辦理徵收土地農林作物
    及水產養殖物、畜禽補償遷移費查估基準」中關於肯氏南洋杉之補償基準予以補
    償，雖無違誤，然因被告就查估基準中級距之規定有所誤解，至核算之補償費金
    額有誤，亦即美國水杉部分之補償金額應為十四萬九千七百五十元而非被告原處
    分所核定之十二萬九千八百五十元；另被告就日本肉桂、油桂及錫蘭肉桂部分，
    以之為密植，按每平方公尺一百二十元予以補償，亦有違誤；原處分既有違誤，
    訴願決定予以維持，亦有未洽，原告求為撤銷，即有理由，爰由本院將訴願決定
    及原處分予以撤銷；另原告提起本件訴訟係請求被告作成另一按不同補償基準核
    算補償費之處分，故應係提起課予義務訴訟而非單純之給付訴訟，故原告先位聲
    明依據行政訴訟法第八條請求被告為給付之行為，自有未洽，應予駁回；再被告
    應行為而不行為致原告遲延受領，亦屬原告是否因此受有損害而得為損害賠償請
    求之問題，原告對之為遲延利息之請求，實乏依據而無可取。本件原處分關於美
    國水杉之補償費部分，依據「嘉義縣八十七年度辦理徵收土地農林作物及水產養
    殖物、畜禽補償遷移費查估基準」中關於肯氏南洋杉之補償基準核算，正確之補
    償金額既為十四萬九千七百五十元，故原告備位聲明請求被告就美國水杉之補償
    費部分應作成補償十四萬九千七百五十元之處分部分，即有理由，應予准許，至
    超過此部分之請求則無理由，應予駁回。另關於日本肉桂、油桂及錫蘭肉桂部分
    ，被告依據「嘉義縣八十七年度辦理徵收土地農林作物及水產養殖物、畜禽補償
    遷移費查估基準」中關於密植之基準核算補償費，雖有違誤，然該等油桂及肉桂
    應補償之基準，經本院調查結果，證人丙○○○○認與烏心石相當，而行政院農
    業委員會則認與麵包樹價格相近，而不同之補償基準，即有不同之單位面積栽培
    限量，若因此有超過栽培限量之株數，參諸司法院釋字第三四四號解釋意旨，主
    管機關仍應依據專業知識與經驗，就個案妥慎認定之，故關於日本肉桂、油桂及
    錫蘭肉桂部分究應作成如何補償內容之處分，其事證尚未臻明確，且涉及行政機
    關之行政裁量決定，故原告備位聲明就日本肉桂、油桂及錫蘭肉桂之補償費部分
    於請求被告應依本判決之法律見解對於原告作成決定部分，為有理由，其餘部分
    ，則不應准許，應予駁回。
五、據上論結，本件原告之訴為一部有理由、一部無理由，依行政訴訟法第一百九十
    五條第一項、第二百零四條第三、四款、第一百零四條、民事訴訟法第七十九條
    但書，判決如主文。
中　　　華　　　民　　　國    九十一　　年　  　二　　　月　　　六　　　日
                              高雄高等行政法院第一庭
                                          審判長法官　陳光秀
                                          法      官　林石猛
                                          法      官　楊惠欽
右為正本係照原本作成。
如不服本判決，應於判決送達後二十日內向本院提出上訴書狀，其未表明上訴理由者
，應於提起上訴後二十日內向本院提出上訴理由書（須按對造人數附繕本）；如於本
判決宣示或公告後送達前提起上訴者，應於判決送達後二十日內補提上訴理由書（須
附繕本）。未表明上訴理由者，逕以裁定駁回。
提起上訴應預繳送達用雙掛號郵票七份（每份三十四元）。
中　　　華　　　民　　　國    九十一　　年　  　二　　　月　　　六　　　日
 　　　　　　　　　　　　　　　　　　　　 法院書記官　藍亮仁
